臺灣臺中地方法院民事判決　　　九十二年度簡上字第三七七號
　　上　訴　人　　甲○○○
　　訴訟代理人　　李宗炎律師
　　複　代理人　　林錦隆律師
　　被　上訴人　　己○○
　　　　　　　　　丁○○
　　　　　　　　　乙○○
　　　　　　　　　子○○
　　　　　　　　　辛○○
　　　　　　　　　癸○○○
　　　　　　　　　庚○○
　　兼右七人共
　　同訴訟代理人　丙○○
　　被　上訴人　　戊○○
　　訴訟代理人　　丑○○
　　被　上訴人　　壬○○
右當事人間請求拆屋還地事件，上訴人對於中華民國九十二年八月八日本院豐原簡易
庭八十八年度豐簡字第九一五號第一審判決提起上訴，本院於民國九十三年十二月九
日言詞辯論終結，判決如左：
    主　    文
上訴駁回。
第二審訴訟費用由上訴人負擔。
    事實及理由
一、首按訴訟繫屬中為訴訟標的之法律關係，雖移轉於第三人，於訴訟無影響。但第
    三人如經兩造同意，得聲請代當事人承當訴訟，民事訴訟法第二百五十四條第一
    項定有明文。查坐落臺中縣新社鄉○○段七分小段一三五地號土地（以下簡稱一
    三五號土地），係原審原告丑○○與原審被告壬○○、己○○、丁○○、丙○○
    、乙○○、癸○○○、庚○○、辛○○、子○○（下稱己○○等八人）、戊○○
    、陳秋達、陳水成、陳崇憲、徐正治等人所共有，丑○○於原審起訴，係同時請
    求分割該筆土地，及上訴人與其夫徐景明應將附圖一（即內政部土地測量局九十
    一年十一月二十二日鑑測後製作之鑑定圖）Ｂ─Ｃ─Ｄ─Ｅ─Ｂ連接區域部分所
    示面積六平方公尺土地之地上物拆除後，返還該部分土地予全體共有人。一三五
    號土地業經原審判決依附圖二甲案所示方法分割並已確定，附圖一Ｂ─Ｃ─Ｄ─
    Ｅ─Ｂ連接區域部分所示土地係坐落於戊○○分得之附圖二甲案所示Ｂ部分，及
    壬○○與己○○等八人分得之Ｅ部分，其等並均就分得部分土地辦理分割登記完
    畢，附圖二甲案所示Ｂ、Ｅ部分土地於分割後地號依序為同上地段一三五之四、
    一三五之五號（以下分別簡稱一三五之四、一三五之五號土地）。上訴人具狀聲
    請由壬○○、己○○等八人與戊○○承當訴訟，且經丑○○同意，則本件應由戊○○、己○○等八人及壬○○為丑○○承當訴訟而為被上訴人，合先敘明。
二、被上訴人壬○○及己○○等八人經本院合法通知，均未於言詞辯論期日到庭，核
    無民事訴訟法第三百八十六條所列各款情形，爰依上訴人聲請，由其一造辯論而
    為判決。
三、原審原告丑○○於原審起訴主張：一三五號土地為其與壬○○、己○○等八人、
    戊○○及原審被告陳秋達、陳水成、陳崇憲、徐正治等人所共有，上訴人於與該
    土地相鄰之同地段一三二之二、一三二之三及一三三號土地興建、供其與其夫徐
    景明居住之地上物（以下簡稱系爭地上物），無正當權源而占用一三五地號如附
    圖一Ｂ─Ｃ─Ｄ─Ｅ─Ｂ連接區域部分所示面積六平方公尺土地，為此本於民法
    第七百六十七條所有物返還請求權之法律關係，求為判決上訴人應將該部分土地
    上之地上物除去後，將土地返還一三五號土地之全體共有人。被上訴人戊○○於
    本院承當訴訟後，主張：附圖一之鑑定圖，乃全國最高測量機關即內政部土地測
    量局以電子測距經緯儀、自動繪圖儀等精密儀器作成，是該鑑定結果認系爭地上
    物占用原屬一三五之五號土地，於該土地分割後則位於被上訴人等分得之一三五
    之四與一三五之五地號上如附圖一Ｂ─Ｃ─Ｄ─Ｅ─Ｂ連接區域部分所示土地，
    當屬正確；至臺中縣東勢地政事務所測繪之附圖三所示複丈成果圖，固認系爭地
    上物占用一三五之五號土地面積僅有三點三平方公尺，且並未占用一三五之四號
    土地，然該地政事務所既未說明其使用之測量方法，所為測量結果之準確性自值
    存疑。況該地政事務所曾另於八十九年七月二十一日，就同一地上物占用一三五
    之五號土地之面積加以測量，其結果認系爭地上物占用一三五號土地之面積達五
    十六平方公尺，同一地政事務所就相同事項之測量結果竟有如此巨大差異，益徵
    該地政事務所之施測方式極為粗糙，斷不足採，從而附圖一之鑑定結果始屬準確
    可信，上訴人自應將現位於一三五之四及一三五之五地號上、如附圖一所示Ｂ─
    Ｃ─Ｄ─Ｅ─Ｂ連線區域部分所示、面積六平方公尺土地上之地上物除去，將該
    部分土地返還被上訴人，原審判決認事用法並無違誤，為此聲明：駁回上訴。被
    上訴人己○○等八人未於言詞辯論期日到庭，惟於準備程序中主張：同意於上訴
    人就系爭地上物修築排水溝，避免所排出廢水流入一三五之四號土地後，將該地
    上物占用一三五之四號部分之土地售予上訴人；被上訴人壬○○未於言詞辯論及
    準備期日到庭，亦未提出書狀作何聲明或陳述。
四、上訴人抗辯：其所有之系爭地上物並未占用原一三五號及分割後之一三五之四及
    一三五之五號土地，內政部土地測量局所製作如附圖一所示鑑定圖，雖認系爭地
    上物占用現屬上開二筆地號之Ｂ─Ｃ─Ｄ─Ｅ─Ｂ連線區域部分所示土地，面積
    達六平方公尺，然該鑑定圖未斟酌一三五號土地於重測時，經當時土地所有權人
    會同指界之地籍調查表之記載，以究明該土地與上訴人所有同地段一三二之二、
    一三二之三號土地之界址如何，自有違誤，為此聲明：求為廢棄原判決關於上訴
    人應將一三五號如附圖一Ｂ─Ｃ─Ｄ─Ｅ─Ｂ連接區域部分所示面積六平方公尺
    土地上之地上物除去，將土地返還一三五號土地共有人之判決，並駁回被上訴人
    於原審該部分簡易之訴及假執行之聲請。
五、原審判決一三五號土地應依附圖二甲案所示方法分割部分，該土地共有人均未提
    起上訴，另駁回原審原告丑○○訴請徐景明拆除附圖一Ｂ─Ｃ─Ｄ─Ｅ─Ｂ連接
    區域部分所示面積六平方公尺土地上之地上物，將該部分土地返還一三五號土地
    共有人部分，亦未據丑○○提起上訴，故均已確定。
六、查一三五號土地係被上訴人、原審原告丑○○及原審被告陳秋達、陳水成、陳崇
    憲、徐正治等人所共有，上訴人在與該土地相鄰之同地段一三二之二、一三二之
    三、一三三號土地上建有系爭地上物。一三五號土地嗣經原審判決依附圖二甲案
    所示方法分割並已確定，與上訴人所有上開三筆土地相鄰之一三五之四號土地由
    被上訴人戊○○分得；一三五之五號土地則由被上訴人壬○○及己○○等八人分
    得，其等均已辦理分割登記完畢等情，為上訴人所不爭執，堪信為真實。
七、被上訴人戊○○另主張：上訴人所有之系爭地上物，無正當權源而占用原屬一三
    五地號、分割後位於其所有之一三五之四及其他被上訴人共有之一三五之五地號
    上、如附圖一Ｂ─Ｃ─Ｄ─Ｅ─Ｂ連接區域部分所示、面積六平方公尺之土地等
    情，為上訴人所否認，並以前揭情詞置辯，從而，本件應審究者，厥為：系爭地
    上物有無占用被上訴人所有之上開二筆土地？若有，占用位置與面積為若干？經
    查：
（一）就系爭地上物有無占用原一三五地號、分割後為一三五之四及一三五之五號土
      地一事，原審先於八十九年七月二十一日，囑託臺中縣東勢地政事務所測量，
      結果認系爭地上物占用原一三五號土地之面積達五十六平方公尺；再於九十一
      年十一月二十二日囑託內政部土地測量局，以一三五號土地之地籍圖經界線為
      基準，就同一事項加以鑑定結果，認系爭地上物占用該地號如附圖一Ｂ─Ｃ─
      Ｄ─Ｅ─Ｂ連接區域部分所示土地，面積六平方公尺。又本院於一三五號土地
      分割後，囑託臺中縣東勢地政事務所於九十三年六月二十四日測量結果，系爭
      地上物占用一三五之五號如附圖三（Ｂ）部分所示、面積三點三平方公尺土地
      ，未占用一三五之四號土地，分別有臺中縣東勢地政事務所複丈成果圖二份附
      原審卷第二宗第三二頁及本院卷內，暨內政部土地測量局鑑定圖一份附原審卷
      第六宗第十四頁足憑。上述三項測量結果，均認系爭地上物確有占用原屬一三
      五地號、現位於一三五之四或一三五之五地號之部分土地，則上訴人抗辯：系
      爭地上物並未占用被上訴人所有之土地等語，即非可採。
（二）至於系爭地上物占用被上訴人所有上開二筆土地之面積如何，被上訴人主張應
      以內政部土地測量局所為如附圖一所示鑑定結果為正確，即該地上物係占用附
      圖一Ｂ─Ｃ─Ｄ─Ｅ─Ｂ連接區域部分所示土地，面積為六平方公尺。上訴人
      雖抗辯：附圖一所示之鑑定圖，未斟酌一三五號土地及相鄰之同地段一三二之
      二、一三二之三號土地於重測時，經當時土地所有權人會同指界之地籍調查表
      記載情形，以究明該土地與上訴人所有同地段一三二之二、一三二之三號土地
      之界址如何，自有違誤等語，然本院依上訴人聲請，向臺中縣東勢地政事務所
      調取上開地段一三五、一三二之二及一三二之三號土地之地籍調查表，經該地
      政事務所函覆稱：上述三筆土地並未辦理地籍重測，故無地籍圖調查表等情，
      有臺中縣東勢地政事務所九十二年十一月十三日中東地測字第０９２００１１
      ７６７號函一件附卷可稽，從而上訴人執上述理由，認附圖一所示鑑測結果未
      臻精確，自無足取。再者，附圖一之鑑定圖，乃內政部土地測量局依照原審之
      囑託，就一三五號土地之地籍圖經界線，及系爭地上物以該地籍圖經界線為準
      ，占用一三五號土地之面積、位置，加以測量後，再就該土地之地籍圖經界總
      面積與相鄰之一三三、一三二之三、一三二之二及一三二之一號土地面積總和
      與登記簿面積，作比較分析；該局係首先以精密電子測距經緯儀，在一三五號
      土地周圍施測圖根點，經計算檢核閉合後作為該測區之控制點，然後依各圖根
      點為基點，施測土地附近之各界址點、使用坵形位置，將各點施測計算之數值
      坐標輸入電腦，經自動繪圖儀展繪於鑑測原圖上，然後依據臺中縣東勢地政事
      務所保管之地籍圖謄繪一三五號土地及其附近之地籍圖經界線，與前項成果核
      對檢核後測定於鑑測原圖上，作成該鑑定圖；又一三五號土地依其地籍圖計算
      之面積，與登記簿所載面積相同，均為一千五百六十二平方公尺，另與該土地
      相鄰之同地段一三三、一三二之三、一三二之二及一三二之一號土地，依地籍
      圖計算之面積總和，亦與登記簿記載該四筆土地之總面積恰相符合，皆為二百
      三十一平方公尺等情，有內政部土地測量局九十一年十二月十六日測籍字第０
      ９１００１８１５８號函檢送之鑑定書一份，附原審卷第六宗第十三頁可稽。
      是以，附圖一之鑑定圖，既係採用實務上最為精密之儀器繪製而成，且其依一
      三五號土地地籍圖經界線為準，分別計算該筆土地之面積與另四筆鄰地之總面
      積結果，均與土地登記簿之登記內容相符，足見該鑑定圖之準確度甚高。至原
      審及本院分別於八十九年七月二十一日及九十三年六月二十四日，囑託臺中縣
      東勢地政事務所測量系爭地上物占用原一三五號、分割後為一三五之四及一三
      五之五號土地之結果，均與附圖一之鑑定結果有所出入，然該二次測量結果，
      認系爭地上物占用上述土地之面積各為五十六平方公尺及三點三平方公尺，差
      距甚為懸殊。而上訴人於本院準備程序中主張：系爭地上物於本件訴訟程序進
      行中，並未變動等情，為被上訴人所不爭執，堪信屬實，足見系爭地上物之位
      置自原審原告丑○○於八十八年十月間提起本件訴訟後，即無任何改變，則臺
      中縣東勢地政事務所於本件訴訟繫屬中，二度就該建物占用鄰地面積之測量結
      果，理應完全相同，而不致有上述前後矛盾之情形。再者，該地政事務所製作
      之上述二份複丈成果圖，均未如內政部土地測量局函覆原審之上開鑑定書，就
      其使用之測量儀器、施測過程、相關土地之定界標準，及測量結果與土地登記
      情形是否相符等項目，加以詳細說明，其可信度自遠低於以先進儀器測繪，結
      果亦合於土地登記內容之附圖一所示鑑定圖，則被上訴人戊○○主張：臺中縣
      東勢地政事務所前述二次測量之結果並非正確，系爭地上物占用被上訴人所有
      之一三五之四及一三五之五號土地之位置，應如附圖一Ｂ─Ｃ─Ｄ─Ｅ─Ｂ連
      接區域部分所示，面積則為六平方公尺等情，應屬可採。
（三）末查，上訴人並未提出任何證據，證明其所有之系爭地上物占用一三五之四及
      一三五之五地號如附圖一Ｂ─Ｃ─Ｄ─Ｅ─Ｂ連接區域部分所示土地，係有正
      當權源，且該無權占用部分之地上物實係圍牆一節，業據內政部土地測量局上
      開鑑定書所載明，且為上訴人所不爭執，則依最高法院六十二年臺上字第一一
      一二號判例：「牆垣非房屋構成部分，如有越界建築，不論鄰地所有人是否知
      情而不即提出異議，要無民法第七百九十六條之適用。上訴人之圍牆既確有越
      界情事，縱令占地無幾，被上訴人亦無容忍之義務，即非不得請求拆除」之意
      旨，該地上物占用被上訴人所有土地之面積雖僅有六平方公尺，被上訴人仍得
      請求拆除。則被上訴人本於上開二筆土地之所有權人身分，請求上訴人將系爭
      地上物無權占用該等土地之部分拆除後返還土地，自屬有據。
八、按所有人對於無權占有或侵奪其所有物者，得請求返還之，民法第七百六十七條
    前段定有明文。上訴人所有之系爭地上物，既無權占用原屬一三五號土地，分割
    後位於被上訴人戊○○所有之一三五之四號，及壬○○與己○○等八人共有之一
    三五之五號土地上，如附圖一Ｂ─Ｃ─Ｄ─Ｅ─Ｂ連接區域部分，面積合計六平
    方公尺，則被上訴人本於前揭規定，請求上訴人將上開占用部分之地上物除去後
    ，分別返還占用一三五之四號部分之土地予被上訴人戊○○，及占用一三五之五
    號部分之土地予其餘被上訴人，為有理由，應予准許。原審在一三五號土地分割
    前，判命上訴人拆除無權占用附圖一Ｂ─Ｃ─Ｄ─Ｅ─Ｂ連接區域部分、面積六
    平方公尺土地之地上物後，返還該部分土地予包括被上訴人在內之一三五號土地
    全體共有人，並為假執行之宣告，核無違誤，惟因該地上物占用部分土地經原審
    判決分割後，目前位於被上訴人所有之一三五之四及一三五之五號土地內，且被
    上訴人業已承當訴訟，則上訴人應拆除該地上物後，將其占用上開二地號土地之
    面積，分別返還被上訴人戊○○及其餘被上訴人，附此敘明。上訴意旨，仍執陳
    詞，指摘原判決不當，求予廢棄，為無理由，應駁回其上訴。
九、據上論結，本件上訴為無理由，依民事訴訟法第四百三十六條之一第三項、第四
    百四十九條第一項、第四百六十三條、第三百八十五條第一項前段、第七十八條
    ，判決如主文。
中　　　華　　　民　　　國　　　九十三　　年　　十二　　月　　二十三　　日
                                  臺灣臺中地方法院民事第一庭
~B審判長法官　張惠立
~B法　　　官　王邁揚
~B法      官　鍾啟煒
右正本證明與原本無異
不得上訴
中　　　華　　　民　　　國　　　九十三　　年　　十二　　月　　二十七　　日
~B法院書記官
